--- 
title: "A valószínűségszámítás és a statisztika alapvonalai"
author: "Ferenci Tamás"
date: '`r format(Sys.time(), "%Y\\. %B %e\\.")`'
site: bookdown::bookdown_site
documentclass: book
link-citations: yes
description: "Ez a jegyzet a valószínűségszámítás és a statisztika alapjait igyekszik bemutatni, képletek, levezetések, matematikai formalizmusok nélkül. Azok számára, akiknek a matematikai formalizmus nem kell, de az alapgondolatokat szeretnék jól érteni."
lang: hu
github-repo: tamas-ferenci/FerenciTamas_ValszamEsStatAlapvonalai
mainfont: XITS
mathfont: XITS Math
---

# Előszó {-}

```{r setup, include=FALSE}
knitr::opts_chunk$set(echo = FALSE, fig.align="center")
distr01panel <- function( ... ) {
  lattice::panel.abline( v = seq( 0, 1, 0.1 ), col = lattice::trellis.par.get("reference.line")$col )
  lattice::panel.grid( h = -1, v = 0 )
  lattice::panel.xyplot( ... )
}
```

<!--
\epigraph{Ez a visszavezetés a lényege a [...] megoldásnak, nem a képlet.}{\textit{Péter Rózsa}\\ \textsc{Játék a végtelennel}}

```{r, eval = (knitr::is_html_output()), echo=FALSE, results='asis'}
cat("<div style='text-align: right;border-bottom: 1px solid black; width: 35%;margin-left:auto; margin-right:0'>Ez a visszavezetés a lényege a [...] megoldásnak, nem a képlet.</div><div style='text-align: right; width:35%;margin-left:auto;margin-right:0'><i>Péter Rózsa</i><br><p style='font-variant:small-caps'>Játék a végtelennel</p></div><br>")
```
-->

\epigraph{Ez a visszavezetés a lényege a [...] megoldásnak, nem a képlet.}{\textit{Péter Rózsa}}

```{r, eval = (knitr::is_html_output()), echo=FALSE, results='asis'}
cat("<div style='text-align: right;border-bottom: 1px solid black; width: 35%;margin-left:auto; margin-right:0'>Ez a visszavezetés a lényege a [...] megoldásnak, nem a képlet.</div><div style='text-align: right; width:35%;margin-left:auto;margin-right:0'><i>Péter Rózsa</i></div><br>")
```

Ez a jegyzet egy kísérlet. Kísérlet arra, hogy a valószínűségszámítás és a statisztika alapjait elmagyarázza, de a nélkül, hogy ehhez matematikai formalizmust használna. Nem lesznek benne tételek, levezetések, bizonyítások, sőt, még a szimbolikus jelölések bevezetését is igyekeztem a lehető legszükségesebbre korlátozni.

Mi motiválja ezt a kísérletet? A valószínűségszámítás és a statisztika szokásos egyetemi tárgyalása matematikailag formalizált. Hol mélyebb apparátust használ, hol világosabbat, de mindenesetre végig matematizált. Ami, félreértés ne essék, teljesen érthető, hiszen mind a valószínűségszámításnak, mind a statisztikának a korszerű felépítése csakugyan jól formalizált, és ez elengedhetetlenül szükséges is a bonyolultabb koncepciók bevezetésével és tárgyalásához.

A tapasztalatom azonban az, hogy rengeteg olyan hallgató van, orvostanhallgatók, szociológusok, biológusok, akik abba a furcsa helyzetbe kerülnek, hogy egyfelől a matematikai formalizmusra sem szükségük nincsen, sem kézbentartani nem tudják, de másfelől borzasztó fontos lenne, hogy az alapgondolatokat jól megértsék. Úgy érzem, hogy a matematizált tárgyalás az esetükben egy rossz kompromisszumot köt: azért, hogy a bonyolultabb dolgok is elmondhatóak legyenek (mert ahhoz tényleg kell a matematikai formalizmus, nem kérdés!), az egyszerűbbeket is úgy mondja el, hogy nem értik meg azok, akiknek a bonyolultabbakra nincs szükségük. De miért ne mondjuk inkább ez az egyszerűbbeket formalizáltság nélkül? Igen, így a bonyolultabbakat nem lehet elmondani, de ha egyszer ezekre úgysem lesz szükségük (illetve az érdeklődők úgyis el tudják sajátítani)...? Nem lenne jobb kompromisszum feláldozni a bonyolultabb dolgokat cserében azért, hogy az egyszerűek jobban érthetőek legyenek?

A kísérlet tehát ez: vajon el lehet-e mondani azokat a dolgokat, amik egyszerűbbek (de a gyakorlatban ezek igazán fontosak sok szakmában!), úgy, hogy ahhoz nem használjuk a matematikai formalizmust?

Cserében igyekszem sokkal nagyobb figyelmet szentelni annak, hogy az alapgondolatok jól érthetőek legyenek, több oldalról körüljárni őket, megmutatni az alkalmazásaikat, példát hozni, ahol lehet szimulációkat végezni, sőt, a jegyzet webes változatában interaktív vizualizációkat is mutatni. Remélem, hogy ennek révén az alapgondolatok tényleg jobban érthetővé válnak.

Az olvasó a kísérlet eredményét a jegyzet végére megítélheti. Én mindenesetre -- különösen azért, mert ez egy kísérlet -- minden visszajelzést, véleményt, kritikát a lehető legnagyobb örömmel veszek a [tamas.ferenci@medstat.hu](tamas.ferenci@medstat.hu) email-címen!